臺灣高等法院民事判決　　　　　　　　　　　　　　　九十三年度再更(一)字第三號
　　再審原告　　保證責任台北市城南住宅公用合作社
　　法定代理人　周秉三
　　訴訟代理人　吳雨學律師
　　再審被告　　乙○
　　訴訟代理人　莊乾城律師
　　再審被告　　甲○○
右當事人間確認社員權存在事件，再審原告對於中華民國九十年六月十二日本院八十
九年度上字第九四九號確定判決提起再審，經最高法院發回更審，依本院於九十三年
六月十六日言詞辯論終結，判決如左：
    主      文
再審之訴駁回。
再審訴訟費用由再審原告負擔。
    事      實
甲、再審原告方面：
壹、聲明：
（一）原確定判決（最高法院九十二年度台上字第二四一號裁定及本院八十九年度上
      字第九四九號判決）廢棄。
（二）駁回再審被告之上訴。
（三）再審及前程序第一、二審訴訟費用由再審被告負擔。
貳、陳述：
（一）按合作社法第二十八條規定：「社員之除名，應經社務會出席理事、監事四分
      之三以上之議決，以書面通知被除名之社員，並報告社員大會。除名之事由，
      以章程定之。」另法務部七十七年九月二十日法七七律字第一六二二五號函解
      釋：「按合作社為法人，其與社員間之權利義務關係，除法令有規定外，悉依
      章程定之。社員不遵照合作社章程，經合作社依其章程及合作社法第二十八條
      規定予以除名，並報告社員大會通過，既已完成法定程序，該社員等資格已被
      剝奪，除法令規定主管機關得撤銷合作社之除名處分，或合乎一定條件時，得
      准其恢復資格外，尚難認定行政機關得逕以行政處分，恢復被除名社員之社籍
      。」再審原告前於八十七年二月十四日之八十七年度第一次社務會議第七案除
      名案至為合法合理，且該次會議有出席之周秉三、劉逸臣、林一雄、劉國才、
      龐金墩、陳堆金、黃文雄、陳瑞珍、陳高淑女、許再旭及賴永祥等十一人表決
      同意通過，亦經地方法院審理時傳訊劉逸臣、林一雄、劉國才、陳堆金及黃文
      雄等人結證確實參與此次決議，此證人等及會議記錄即為再審被告等二人口出
      誹謗不當之言論、散佈不實之事實以及再審原告合法除名之證據，詎原確定判
      決竟認定再審原告無法具體指出並證明再審被告有何毀謗不當之言論或散佈不
      實之事實。此外，系爭合作社乃為人合社團性質之法人團體，其組成份子之社
      員，除依民法社團及合作社法之相關規定，有一定公益及平等原則之制約外，
      基於「社團自治」之法理，自應予社團依章程及其個別性質，就其社員資格有
      一定程度之自我審查標準，是對社員權利之取得及消滅，倘社團已依章程約定
      有相當之構成要件及認定標準，除有違公共利益或強制規定者外，則不論係主
      管機關之事前監督或法院就社員權爭執之事後判斷，自應尊重其章程所約定之
      自治事項，實不宜擅行以行政或司法之審查，而介入其社團自治之範疇，否則
      即有違法律保障社團法人成立之本旨，職此，原確定判決認定再審原告無法具
      體指出並證明再審被告有何毀謗不當之言論或散佈不實之事實乙節，亦顯已逾
      越「社團自治」之法理與範圍，並誤解合作社法第二十八條及合作社員章程第
      十條所規定之真正內涵及精神，從而原確定判決就此有不適用合作社法第二十
      八條及合作社員章程第十條之法規，或適用不當之再審事由。
（二）再審被告假藉再審原告之子周瑞祥名義散發其他社員沈賴秀美等一○三人之黑
      函，以及在黑函中誣指再審原告以近三百萬元高價委託律師代領土地徵收補償
      費，涉嫌背信圖利他人，監事主席未盡監察之責，有失職守，同時指責再審原
      告竄改社員大會記錄，涉嫌偽造文書，將土地徵收補償費約一千萬元，帳載僅
      七百三十一萬元，以上再審被告毀謗不當之言論，散佈不實之事實，有黑函、
      寄給社員沈賴秀美之信封以及向中正警察第二分局刑事組報案，經該分局指派
      偵查員林納伯負責偵辦等，均有黑函乙紙、信封一個、偵查員林納伯名片等等
      為憑，在在均足以證明再審被告確有毀謗不當言論、散佈不實之具體事實，然
      而，在前審審理中，再審原告並未提出此項證據供給法庭斟酌，從而該項證據
      即屬前訴訟程序事實審之言詞辯論終結前已存在之證物，因當事人不知有此，
      致未經斟酌，而現始知之者，是再審原告得爰依民事訴訟法第四百九十六條第
      十三款之規定，提起本件再審之訴。
、證據：除援用前審所提出之証據外，並補提台北市城南住宅公用合作社民國八十
    七年度通常社員大會紀錄為証。
乙、再審被告乙○部分：
壹、聲明：再審之訴駁回。
貳、陳述：
（一）有關民事訴訟法第四百九十六條第一項第十三款之再審理由部分：
  １、否認有寄送黑函、散布不實謠言等情事。
  ２、所謂黑函、信封等證物，係前訴訟程序事實審之言詞辯論終結前已存在之證物
      ，再審原告明知有此，卻未提供予事實審法院斟酌，而與民事訴訟法第四百六
      十九條第一項第十三款規定及最高法院二十九年度上字第一００五號判例意旨
      相違。
  ３、再審原告提出偵查員林納伯名片一紙為証，屬於人証，或欲以此人証証明黑函
      為再審被告冒名投遞，依前開判例意旨，非屬証據，不得據為再審事由。
  ４、再審原告係於八十七年二月十四日召開之八十七年第一次社務會議中通過再審
      被告除名案，而其所提出之黑函一紙、信封一個及八十七年社員大會紀錄影本
      ，寄發及製作時間均為八十七年三月二十一日，在除名案通過之後，縱使再審
      被告有為上開行為，亦非屬該次除名案所得考量之不名譽行為，而與原確定判
      決之事實無關聯性，此部分証據如經斟酌，亦無使再審原告受較有利之裁判。
（二）關民事訴訟法第四百九十六條第一項第一款適用法規顯有錯誤之再審理由部分
      ：
  １、原確定判決並未指摘再審原告除名程序不符合作社法第二十八條規定，故並無
      不適用法規或適用不當之顯有錯誤之情形，再審意旨亦未說明究竟如何不適用
      或適用不當；再者，原確定判決是針對再審被告有無章程第十條所定各款而作
      認定，其結果是並無再審原告所言除名之情形、並無妨害社務業務之行為、並
      無犯罪或不名譽之行為，再審意旨通篇均為事實上之爭執，並未就原確定判決
      如何不適用章程第十條或適用不當顯有錯誤為具體之說明。
  ２、所謂適用法規顯有錯誤，係指確定判決違背法規或現存判例解釋，上開合作社
      章程，用以規範社團之目的、名稱、成立要件、社務之進行、運作等事項，並
      非現行法規或現行有效判例，無拘束法院之效力，非屬民事訴訟法第四百九十
      六條第一項第一款所稱之法規。
  ３、再審原告主張原確定判決有違法務部七十七年九月二十日法七七字第一六二二
      五號函釋意旨，有法規適用不當之再審事由，惟查行政機關依其職掌就有關法
      規釋示之行政命令，法官於審判案件時，固可予以引用，但仍得依據法律，表
      示適當之不同見解，不受其拘束，司法行政機關所發司法行政上之命令，如涉
      及審判上之法律見解，僅供法官參考，法院並不受其拘束，故原確定判決自無
      民事訴訟法第四百九十六條第一項第一款之再審事由。
參、証據：援用前審所提之証據方法。
丙、再審被告甲○○部分：
壹、聲明：再審之訴駁回。
貳、陳述：與再審被告乙○相同。
    理      由
一、再審原告起訴主張：台北市城南住宅公用合作社（下稱系爭合作社）乃為社團性
    質之法人團體，基於「社團自治」之法理，自應予社團依章程及其個別性質，就
    其社員資格有一定程度之自我審查標準，是對社員權利之取得及消滅，倘社團已
    依章程約定有相當之構成要件及認定標準，除有違公共利益或強制規定者外，則
    不論係主管機關之事前監督或法院就社員權爭執之事後判斷，自應尊重其章程所
    約定之自治之事項，實不宜擅行以行政或司法之審查，而介入其社團自治之範疇
    ，否則即有違法律保障社團法人成立之本旨，此亦為法務部七十七年九月二十日
    法七七律字第一六二二五號函解釋意旨，原確定判決所認定再審原告無法具體指
    出並證明再審被告有何毀謗不當之言論或散佈不實之事實乙節，顯已逾越「社團
    自治」之法理與範圍，並有違上開法務部函解釋，誤解合作社法第二十八條及合
    作社員章程第十條所規定之真正內涵及精神，從而原確定判決就此有不適用合作
    社法第二十八條及合作社員章程第十條之法規，或適用不當之法規之顯有錯誤；
    又再審被告假藉再審原告之子周瑞祥名義散發他社員沈賴秀美等一○三人之黑函
    ，以及在黑函中誣指再審原告涉嫌背信圖利他人、偽造文書等情事，再審被告毀
    謗不當之言論，散佈不實之事實，有黑函乙紙、信封乙個、偵查員林納伯名片等
    等為憑，然而在前審審理中，再審原告並未提出此項證據供給法庭斟酌，致使法
    庭誤認為「被上訴人無法具體指出並證明上訴人有何毀謗不當之言論或散佈不實
    之事實」，從而該項證據即屬前訴訟程序事實審之言詞辯論終結前已存在之證物
    ，因當事人不知有此，致未經斟酌，而現始知之者，是再審原告得爰依民事訴訟
    法第四百九十六條第一項第一款、第十三款之規定，提起本件再審之訴，求為將
    本院八十九年度上字第九四九號原確定判決廢棄，並駁回再審被告之上訴之判決
    。
二、再審被告則以：本件並無民事訴訟法第四百九十六條第一項第一款及第十三款之
    適用法規顯有錯誤，或發現未經斟酌之證物之情形，即無再審理由等語置辯。
三、經查：
（一）按民事訴訟法第四百九十六條第一項第一款所謂適用法規顯有錯誤者，係指確
      定判決違背法規或現存判例解釋為限，最高法院五十七年度台再字第一０九一
      號著有判例，至於法規上見解之歧異，不得謂適用法規顯有錯誤。查本件再審
      原告不服原確定判決，雖據主張有民事訴訟法第四百九十六條第一項第一款之
      情形，但按其所陳各節，或就事實上認定之論爭，如再審被告確實已違反合作
      社章程第十條第一款之規定，而為除名，要無不當及違法之處，或就關於「社
      團自治」原則之法律見解歧異，謂原確定判決有違「社團自治」之原則云云。
      然此事實認定及法律見解之歧異，尚與民事訴訟法第四百九十六條第一款之規
      定有間。且再審原告主張原確定判決有不適用合作社章程第十條規定或適用不
      當之再審事由，然上開合作社章程，用以規範該社團之目的、名稱、成立要件
      、社務之進行、運作等事項，並非現行法規或現行有效判例，無拘束法院之效
      力，揆諸前開判例意旨，該合作社章程之規定顯非民事訴訟法第四百九十六條
      第一項第一款之「法規」，是再審原告此部份之主張不足採。
（二）又再審原告主張原確定判決與前開法務部函釋意旨相違，而有不適用合作社法
      第二十八條或適用不當之再審事由。惟按法官依據法律獨立審判，憲法第八十
      條載有明文。各機關依其職掌就有關法規為釋示之行政命令，法官於審判案件
      時，固可予以引用，但仍得依據法律，表示適當之不同見解，並不受其拘束，
      司法行政機關所發司法行政上之命令，如涉及審判上之法律見解，僅供法官參
      考，法官於審判案件時，亦不受其拘束，此有司法院大法官會議釋字第二一六
      號解釋足資參照。況自前開法務部函釋內容「．．．尚難認定行政機關得逕以
      行政處分，恢復被除名社員之社籍。」可知該函釋僅認定行政機關之部分，法
      院自不受前開法務部函釋之拘束，是原確定判決並無民事訴訟法第四百九十六
      條第一項第一款之再審事由。
（三）再按發見人證，不能據為再審之訴之事由，為民事訴訟法第四百六十一條第一
      項第十款（即現行民事訴訟法第四百九十六條第一項第十三款）之當然解釋；
      以發見同款所稱之新證物為理由提起再審之訴時，本於同一旨趣，自亦不許以
      發見之人證與發見之新證物合用為證，最高法院二十三年度上字第二九五一號
      著有判例。本件再審原告提出偵查員林納伯名片一紙以為證據，顯屬人證，或
      欲以此人證證明黑函為再審被告所冒名投遞一情，揆諸前開判例要旨，此部份
      證據非屬民事訴訟法第四百九十六條第一項第十三款之「證據」，不得據為再
      審之訴之事由。
（四）又再審原告提出黑函乙紙、信封乙個等證物，欲證明再審被告確實有為不名譽
      之行為，而符合除名之要件云云。惟查，再審原告係於八十七年二月十四日召
      開之八十七年度第一次社務會議中通過再審被告除名案，而其所提之黑函乙紙
      、信封乙個，寄發之時間為八十七年三月二十一日，乃於除名案通過之後，是
      此行為縱係再審被告所為，亦非屬該次除名案所得考量之「不名譽行為」，而
      與原確定判決之事實間無關聯性，故此部份證據如經斟酌，亦無使再審原告受
      較有利益之裁判，故再審原告此部份之主張，不得據為民事訴訟法第四百九十
      六條第一項第十三款之再審事由。
四、綜上所述，再審原告主張原確定判決有民事訴訟法第四百九十六條第一項第一款
    及第十三款之再審事由等語，即無理由。從而，其執此提起本件再審之訴，為無
    理由，應予駁回。
據上論結，本件再審之訴為無理由，依民事訴訟法第七十八條，判決如主文。
中　　　華　　　民　　　國　　九十三　　年　　　六　　　月　　二十三　　日
                                民事第九庭
                                    審判長法  官  李  瓊  蔭
                                          法  官  楊  豐  卿
                                          法  官  張      蘭
正本係照原本作成。
如不服本判決，應於收受送達後二十日內向本院提出上訴書狀，其未表明上訴理由者
，應於提出上訴後二十日內向本院補提理由書狀（均須按他造當事人之人數附繕本）
上訴時應提出委任律師或具有律師資格之人之委任狀；委任有律師資格者，另應附具
律師資格證書及釋明委任人與受任人有民事訴訟法第四百六十六條之一第一項但書或
第二項（詳附註）所定關係之釋明文書影本。
中　　　華　　　民　　　國　　九十三　　年　　　六　　　月　　二十四　　日
　　　　　　　　　　　　　　　　　　　　　書記官  應  瑞  霞
附註：
民事訴訟法第四百六十六條之一（第一項、第二項）：
對於第二審判決上訴，上訴人應委任律師為訴訟代理人。但上訴人或其他法定代理人
具有律師資格者，不在此限。
上訴人之配偶、三親等內之血親、二親等內之姻親，或上訴人為法人、中央或地方機
關時，其所屬專任人員具有律師資格並經法院認為適當者，亦得為第三審訴訟代理人
。
